臺灣高等法院刑事判決　　　　　　　 96年度交上訴字第122號
上　訴　人　臺灣板橋地方法院檢察署檢察官
被　　　告　甲○○
上列上訴人因被告過失致死等案件，不服臺灣板橋地方法院95年
度交訴字第179號，中華民國96年4月19日第一審判決（起訴案號
：臺灣板橋地方法院檢察署95年度偵字第15146號），提起上訴
，本院判決如下：
    主  文
原判決撤銷。
甲○○從事業務之人，因業務上之過失致人於死，處有期徒刑壹
年貳月，減為有期徒刑柒月。又服用酒類，不能安全駕駛動力交
通工具而駕駛，處有期徒刑肆月，減為有期徒刑貳月。應執行有
期徒刑捌月。
    事  實
一、甲○○係中興大業巴士股份有限公司（下稱中興大業公司）
    營業大客車之駕駛，為從事駕駛業務之人，其明知飲用酒類
    過量，將不能安全駕駛動力交通工具，竟於民國95年6月3日
    下午1時許至同日晚間9時許，在臺北縣三重市○○○路某麵
    攤，與友人共同飲酒，其約飲用高粱酒約三分之一瓶至半瓶
    許，甲○○雖回家休息，惟其於翌（4）日上午7時50分許上
    班時，明知其其體內酒精未代謝完全（呼氣之酒精濃度尚高
    達每公升0.52毫克以上），已達不能安全駕駛之程度，仍照
    常駕駛中興大業公司所有車牌號碼AH-766號營業大客車（22
    7號公車），從事載客工作。嗣於該日中午12時10分許，其
    所駕營業大客車，沿臺北縣三重市○○路重新橋往高速公路
    方向行駛，行經重陽路、三民街口，欲左轉三民街時，本應
    注意汽車行駛至交岔路口時，轉彎車應讓直行車先行，而依
    當時情形，雖為雨天，但因係日間，有自然光線，該路段路
    面乃鋪設柏油，地面固濕潤，然無缺陷或障礙物，且視距良
    好，並無不能注意情事，其疏未注意，即貿然自重陽路往三
    民街左轉，適丙○○騎乘車牌號碼M73-662號機車，沿重陽
    路往重新橋方向（即對向車道）直行，見狀閃煞不及，致機
    車車頭撞及甲○○所駕營業大客車右前車身，丙○○因之人
    車倒地，並受有肝臟、脾臟、下腔靜脈撕裂傷、左第一肋骨
    骨折併血胸、腸道多發性缺血等傷害，送醫急救後，仍因出
    血性休克，於同日下午5時30分許傷重不治而死亡，經警據
    報至現場處理，於警方不知何人為肇事者前，甲○○主動向
    承辦警員坦承肇事，並願接受裁判，經警於該日中午12時52
    分許，對甲○○實施呼氣測試酒精濃度，其酒精濃度測定值
    仍達每公升0.21毫克，
二、案經丙○○之妻乙○○告訴及臺北縣政府警察局三重分局報
    請臺灣板橋地方法院檢察署檢察官偵查起訴。
    理  由
一、被告於上開時地有酒後駕車及因自己之過失肇事致被害人丙
    ○○死亡等事實，業據其於警詢、偵查、原審及本院審理時
    均坦承前揭犯行不諱，復有現場照片（見15146號偵卷第19-
    27頁）、道路交通事故調查報告表(一)、(二)（見同上偵卷第8
    、9頁）、道路交通事故現場圖（見同上偵卷第7頁）、道路
    交通事故當事人酒精測定紀錄表（見同上偵卷第28頁）、汽
    車駕駛人酒後生理協調平衡檢測紀錄表（見同上偵卷第31頁
    ）、國立臺灣大學醫學院附設醫院診斷證明書（見同上偵卷
    第43頁）等附卷可稽。而被害人丙○○確係因本件交通事故
    使身體受有肝臟、脾臟、下腔靜脈等多處撕裂傷、左第一肋
    骨骨折併血胸、腸道多發性缺血等傷害，不治死亡，業經臺
    灣板橋地方法院檢察署檢察官會同檢驗員相驗明確，製有勘
    驗筆錄、相驗屍體證明書、驗斷書及照片在卷足憑。雖被告
    於本院審理時又辯稱：當日上午7時多即上班，肇事是第二
    趟出車的回程，覺得自己沒有酒醉云云。惟查：被告係於95
    年6月4日中午12時10分許肇事，於同日中午12時52分許經警
    方測得其呼氣之酒精濃度為每公升0.21毫克；而服用酒類不
    能安全駕駛動力交通工具之認定，參考德國、美國之認定標
    準，對於酒精濃度呼氣已達每公升0.55毫克或血液濃度達百
    分之0.11以上，肇事率為一般正常人之10倍，為已達不能安
    全駕駛之標準（法務部88年5月18日88年度法檢字第1669號
    函參照）；又體內酒精含量由開始飲酒時起，依飲酒量逐漸
    累積增加，於完成飲酒時體內酒精含量達到最高，隨後依代
    謝率逐漸代謝，至於體內酒精含量倒推計算代謝率，依交通
    部運輸研究所於77年8月間針對國人進行實驗研究，為每小
    時每公升0.0628毫克。本件被告於肇事後之當日中午12時52
    分實施呼氣酒精濃度測定數值為每公升0.21毫克，而依被告
    於警詢時所陳其當日上午上班開始駕車之時間為7時50分（
    見同偵卷第11頁），二者前後相差約為5小時，據此計算之
    結果，被告於開始駕車時體內所含酒精濃度約為每公升
    0.524毫克【0.21＋0.0628ｘ5＝0.524】，雖未超過上述不
    能安全駕駛標準之每公升0.55毫克，但已極為接近；再參以
    被告於警詢時自承：其酒後駕車對本件交通事故有影嚮等語
    （見15146號偵卷第12頁），於本院審理時所陳：前一天醉
    的很嚴重，什麼都不記得了等語（見本院卷第31頁正面），
    及其於本件車禍中過失程度嚴重，應負全部之肇事罪責等各
    節，均足認被告於95年6月4日上午7時50分開始駕車時猶為
    宿醉狀態，確實有因飲用酒類而達不能安全駕駛情事甚明，
    其上開所辯：沒有酒醉云云，係脫罪卸責之詞，不足採信。
二、按汽車行駛至交岔路口時，轉彎車應讓直行車先行；又汽車
    駕駛人飲酒後其吐氣所含酒精成份超過每公升0.25毫克以上
    者，不得駕車，道路交通安全規則第102條第1項第6款前段
    、第114條第2款分別定有明文。被告考領有駕駛執照，對於
    上開規定應知之甚稔。依當時情況，雖為雨天，但因係日間
    ，有自然光線，該路段路面乃鋪設柏油，地面固濕潤，然無
    缺陷或障礙物，且視距良好，有上開道路交通事故調查報告
    表(一)存卷可按，經查並無不能注意情事，其疏未注意讓直行
    車先行，以致肇事，是有過失，洵屬灼然。又被害人丙○○
    確因本件車禍受傷死亡，故被告之過失行為與被害人之死亡
    間具有相當因果關係無誤。且本件於偵查中經送請臺灣省臺
    北縣區車輛行車事故鑑定委員會鑑定，亦認被告受測之酒精
    濃度超過規定標準駕駛民營公車，行經行車管制號誌路口，
    轉彎車未讓直行車先行，為肇事原因，被害人駕駛機車，並
    無肇事因素，亦有該委員會95年8月23日鑑定意見書一份附
    卷可按（見同上偵查卷第48-50頁），與本院上開認定亦同
    。本件事證業臻明確，被告犯行堪以認定，應依法論科。
三、論罪理由
  (一)刑法修正之比較
　　按被告行為後，94年2 月2 日修正公布之刑法部分修正條文
    ，業於95年7 月1 日施行。修正後刑法第2 條第1 項規定：
    「行為後法律有變更者，適用行為時之法律。但行為後之法
    律有利於行為人者，適用最有利於行為人之法律」，上揭條
    文係規範行為後法律變更所生新舊法律比較適用之準據法，
    於刑法修正施行後，應適用上揭條文之規定，為「從舊從輕
    」之比較。又法律變更之比較適用，比較時應就罪刑有關之
    共犯、未遂犯、想像競合犯、牽連犯、連續犯、結合犯，以
    及累犯加重、自首減輕暨其他法定加減（如身分加減）與加
    減例等一切情形，綜其全部罪刑之結果而為比較；且就比較
    之結果，須為整體之適用，不能割裂分別適用各該有利於行
    為人之法律，此即法律變更之比較適用所應遵守之「罪刑綜
    合比較原則」及「擇用整體性原則」（最高法院24年上字第
    4634號判例、27年上字第2615號判例、95年第8 次刑事庭會
    議決議意旨參照）。茲就與本案相關之刑法修正前後條文比
    較，分述如下：
  　1.修正前刑法第33條第5款原規定：「罰金：（銀元）1元以
    　上」，且刑法分則編各罪所定罰金刑之貨幣單位，原亦均
      為銀元，本件被告所犯刑法第276條第2項之業務過失致人
      於死罪，其法定之罰金刑為「（銀元）3,000元以下」，
      依罰金罰鍰提高標準條例第1條前段規定將其數額提高為2
      倍至10 倍，再依現行法規所定貨幣單位折算新臺幣條例
      第2條規定折算為新臺幣後，上開罰金刑之數額為「新臺
      幣3元以上、9 萬元以下」；而修正後刑法第33條第5款則
      規定：「罰金：新臺幣1,000元以上，以百元計算之」，
    　且與該刑法修正條文同於95年7月1日起施行之增訂刑法施
      行法第1條之1復規定：「中華民國94年1月7日刑法修正施
      行後，刑法分則編所定罰金之貨幣單位為新臺幣（第1項
      ）。94年1月7日刑法修正時，刑法分則編未修正之條文定
      有罰金者，自94年1月7日刑法修正施行後，就其所定數額
      提高為30倍。但72年6月26日至94年1月7日新增或修正之
      條文，就其所定數額提高為3倍（第2項）」，是依上開修
      正後規定，刑法第276條第2項所定罰金刑，其數額為「新
      臺幣1,000元以上、9萬元以下」，即其罰金之最低數額較
      諸修正前為高；比較新舊法之結果，修正後之規定，並未
      較有利於被告。
  　2.修正前刑法第62條前段原規定：「對於未發覺之罪自首而
    　受裁判者，減輕其刑。」即修正前刑法關於自首之法律效
      果，係「必」減輕其刑；而修正後刑法第62條前段則規定
      ：「對於未發覺之罪自首而受裁判者，得減輕其刑。」亦
      即修正後刑法關於自首之法律效果，已改為僅「得」減輕
      其刑。本件被告行為及自首之時間，均係於刑法修正施行
    　前，自有比較新舊法之必要，經比較新舊法之結果，修正
      後之規定，並未較有利於被告。
  　3.新修正刑法第51條第5款規定，對於宣告多數有期徒刑者
    　，合併定應其應執行刑，業由2年提高為30年，故就此以
      修正前規定有利於被告。
 　 4.綜上所述，以整體適用修正前之相關規定，有利於被告。
  (二)法律之適用
    被告係以駕駛公車為業，乃從事業務之人。核其服用酒類後
    駕車之犯行，係犯刑法第185條之3之服用酒類致無法安全駕
    駛動力交通工具罪；又其過失致被害人死亡，核犯同法第
    276條第2項之業務過失致死罪。被告酒醉駕車，因而致人死
    亡，其所涉業務過失致死罪部分，應依道路交通管理處罰條
    例第86條第1項規定，加重其刑。另被告於肇事後，於承辦
    警員發覺其犯罪前，自動向承辦警員坦承犯行，並接受裁判
    ，有自首情形紀錄表存卷可參（見15146號偵卷第29頁），
    應依修正前刑法第62條前段規定，減輕其刑，並先加後減。
    查其所犯上開二罪，犯意各別，行為互殊，應分論併罰。
四、撤銷改判及科刑理由
    原審以被告犯罪事證明確，據以論罪科刑，固非無見。惟查
    ：被告所犯本案業務過失致死及公共危險等罪之犯罪時間均
    係在96年4月24日以前，有中華民國96年罪犯減刑條例之適
    用，原審於裁判時未及適用該條例對被告所處宣告刑予以減
    刑，即有未合。又被告身為職業駕駛人，明知第二日要駕駛
    公車載客，竟毫無節制，於前一日放縱飲酒至不省人事程度
    ，第二日上班時酒測值高達每公升0.52毫克以上，仍駕車載
    客，以致肇事，使無辜被害人傷重死亡，所為實屬非是，且
    被害人死亡時年僅28歲，其妻即告訴人及其父母迄今仍哀痛
    不已，無法平復，原審未慮及此，僅量處被告有期徒刑10月
    ，尚嫌過輕，檢察官依告訴人之請求提起上訴指摘原判決量
    刑不當，請求再從重量刑，即屬有理，且原判決未及適用中
    華民國96年罪犯減刑條例，亦屬無可維持，自應由本院將原
    判決撤銷改判。爰審酌被告品行、智識、酒測值之數值、對
    本案應負全部過失程度、身為公車司機猶酒後駕車肇事、嚴
    重漠視交通安全及不知尊重他人生命、財產，犯後雖坦承犯
    行，惟尚未與告訴人達成民事和解等一切情狀，分別量處如
    主文第二項所示之刑。又被告所犯本案業務過失致死及公共
    危險等罪之犯罪時均係在96年4月24日以前，合於中華民國
    96年罪犯減刑條例第2條第1項第3款所規定減刑條件，併就
    被告所處上開宣告刑各減其二分之一如主文第二項所示，並
    定其應執行之刑。
據上論斷，應依刑事訴訟法第369條第1項前段、第364條、第299
條第1項前段，道路交通管理處罰條例第86條第1項，刑法第2條
第1項前段、第276條第2項、第185條之3、修正前刑法第62條前
段、第51條第5款，罰金罰鍰提高標準條例第1條前段，中華民國
96年罪犯減刑條例第2條第1項第3款、第7條、判決如主文。
本案經檢察官陳明光到庭執行職務。
中　　華　　民　　國　　96　　年　　10　　月　　18　　日
 　　　　      　 刑事第十七庭  審判長法　官　  趙功恆
                                      法　官　  高明哲
                                      法　官　  孫惠琳
以上正本證明與原本無異。
如不服本判決，應於收受送達後十日內向本院提出上訴書狀，其
未敘述上訴之理由者並得於提起上訴後十日內向本院補提理由書
（均須按他造當事人之人數附繕本）。
                                      書記官    魏汝萍
中　　華　　民　　國　　96　　年　　10　　月　　23　　日
附錄：本案論罪科刑法條全文
刑法第276條
因過失致人於死者，處 2 年以下有期徒刑、拘役或 2 千元以下
罰金。
從事業務之人，因業務上之過失犯前項之罪者，處 5 年以下有期
徒刑或拘役，得併科3千元以下罰金。
刑法第185條之3
服用毒品、麻醉藥品、酒類或其他相類之物，不能安全駕駛動力
交通工具而駕駛者，處1年以下有期徒刑、拘役或3萬元以下罰金
。
